臺灣高等法院高雄分院刑事判決　　　　96年度上訴字第1740號
上　訴　人　臺灣高雄地方法院檢察署檢察官
被　　　告　甲○○
　　　　　　　　　　第一戶政事務所）
　　　　　　　　　　（
上列上訴人因被告違反毒品危害防制條例案件，不服臺灣高雄地
方法院96年度訴字第738 號中華民國96年7 月12日第一審判決（
起訴案號：臺灣高雄地方法院檢察署96年度毒偵字第679 號），
提起上訴，本院判決如下：
    主  文
原判決關於施用第一級毒品部分及其定應執行刑撤銷。
甲○○施用第一級毒品，累犯，處有期徒刑捌月；減為有期徒刑
肆月，如易科罰金，以新臺幣壹仟元折算壹日。
    事  實
一、甲○○前於民國87年間因施用毒品案件，經臺灣高雄地方法
    院裁定送觀察勒戒、強制戒治、停止戒治後，於88年10月20
    日期滿執行完畢；復於90年間再犯施用毒品案件，經臺灣高
    雄地方法院以90年度毒聲字第1916號裁定送強制戒治，並由
    臺灣高雄地方法院檢察署檢察官起訴，上開強制戒治部分期
    間經停止戒治、撤銷停止戒治處分後，於93年1 月9 日因法
    律修正而停止處分報結（非屬執行完畢），起訴部分則由臺
    灣高雄地方法院以91年度訴緝字第215 號判處應執行有期徒
    刑10月確定；嗣又因妨害兵役、施用毒品、偽造文書、侵占
    等案件，分別經法院判處拘役20日、裁定應執行有期徒刑1
    年4 月、罰金銀元3000元（易服勞役10日），經與上開有期
    徒刑10月合併執行，而於94年10月14日假釋出監，並付保護
    管束，於95年6 月30日保護管束期滿未經撤銷執行完畢。詎
    仍不知悔改，明知海洛因業經公告，列為毒品危害防制條例
    第二條第二項第1 款之第一級毒品，不得非法持有、施用，
    竟仍於95年11月21日19時50分許（即為警採尿之時）回溯24
    小時內之某個時點，在高雄市鹽埕區中正飯店內，以針筒注
    射之方式，施用第一級毒品海洛因1 次；嗣於95年11月21日
    19時20分許，行經高雄市○○區○○路7 號中正飯店前，因
    行跡可疑，為警攔查後，因得知其犯有毒品前科，經甲○○
    同意為警採尿送驗後，呈現第一級毒品海洛因代謝後之陽性
    反應，而發現上情。
二、案經高雄市政府警察局鹽埕分局移送台灣高雄地方法院檢察
    署檢察官偵查起訴及移送併案審理。
    理  由
一、本件被告甲○○所犯係死刑、無期徒刑、最輕本刑為3 年以
    上有期徒刑以外之罪，已經被告就被訴事實先為有罪之陳述
    ，經審判長告知被告簡式審判程序之旨，並聽取當事人之意
    見，於合議後，依刑事訴訟法第273 條之1 第1 項之規定，
    裁定進行簡式審判程序。又本件關於卷內之證據，依同法第
    273 條之2 規定，不受第159 條第1 項關於傳聞法則規定之
    限制，依法均有證據能力，合先敘明。
二、上揭犯罪事實，訊據被告坦承不諱，且被告到案後，同意為
    警採集之尿液，經送請高雄市立凱旋醫院以氣相層析質譜儀
    法檢驗之結果，係呈第一級毒品海洛因代謝後嗎啡，有95年
    12月11日檢體編號B175號、檢驗報告1 紙在卷可稽。而「施
    用海洛因、甲基安非他命後，其於尿液中排出之最長時限，
    受施用劑量、施用方式、個人體質及其代謝情況等因素影響
    ，因個案而易，施用海洛因一般可檢出之最長時間為海洛因
    服用後2 至4 天」等情，有行政院衛生署管制藥品管理局91
    年8 月2 日管檢字第108443號函可查，故自前揭尿液檢驗報
    告，可知被告確曾於採尿前之代謝時間內，施用毒品海洛因
    無誤。是被告之自白乃與事實相符，堪信為真實。另按「犯
    毒品危害防制條例第10條（施用第一、二級毒品）之罪者，
    檢察官應聲請法院裁定，令被告入勒戒處所觀察、勒戒，其
    期間不得逾2 月。觀察、勒戒後，檢察官依據勒戒處所之陳
    報，認受觀察、勒戒人無繼續施用毒品傾向者，應即釋放，
    並為不起訴之處分；認受觀察、勒戒人有繼續施用毒品傾向
    者，檢察官應聲請法院裁定令入戒治處所強制戒治，其期間
    為6 個月以上，至無繼續強制戒治之必要為止。但最長不得
    逾1 年。依前項規定為觀察、勒戒或強制戒治執行完畢釋放
    後，5 年後再犯第10條之罪者，適用本條前2 項之規定。」
    毒品危害防制條例第20條定有明文。而上開條文第3 項所謂
    「5 年後再犯第10條之罪」，依其立法理由乃謂：「觀察勒
    戒或強制戒治後5 年後再犯者，顯見前所實施之觀察、勒戒
    強制戒治已足以遮斷其施用毒品之癮，為期自新及協助其斷
    除毒癮，對此5 年後再犯者，爰明定仍適用初犯之規定，先
    經觀察勒戒、強制戒治之程序」等意旨，足見所謂「5 年後
    再犯第10條之罪」者，應解釋為第1 次觀察勒戒或強制戒治
    完畢後，5 年內未曾再犯施用毒品犯罪，其於5 年後再犯者
    ，方可再適用觀察、勒戒程序，蓋因前所實施之觀察勒戒或
    強制戒治乃足以遮斷其施用毒品之癮，致5 年內未再犯，故
    再予其自新機會，重啟觀察、勒戒程序；反之，如5 年內即
    再犯，再犯後復為施用毒品犯行，縱該第3 次犯行離觀察勒
    戒或強制戒治執行完畢釋放後已滿5 年，然因之前戒毒程序
    ，並不足以遮斷其施用毒品之癮，自無再施以觀察、勒戒之
    必要，而應由檢察官偵查起訴（最高法院95年台上第517 、
    1071號判決意旨參照）。查被告前於87年間因施用毒品案件
    ，經臺灣高雄地方法院裁定送觀察勒戒、強制戒治、停止戒
    治後，於88年10月20日期滿執行完畢，嗣再於90年、93年再
    犯施用毒品案件，而經法院判處上開徒刑確定，有臺灣高等
    法院被告前案紀錄表在卷可稽，本件被告施用毒品犯行，距
    離被告前第1 次強制戒治期滿日雖已逾5 年，然因被告期間
    於90年及93年間曾復犯施用毒品罪，顯見強制戒治等戒毒程
    序，並不足以遮斷其施用毒品之癮，其仍應依法追訴處罰，
    予以論罪科刑。
三、按海洛因為毒品危害防制條例第2 條第2 項第1 款所明定之
    第一級毒品，核被告所為，係犯同條例第10條第1 項之施用
    第一級毒品罪。被告持有海洛因後進而施用，其持有之低度
    行為，應為施用之高度行為吸收，不另論罪。被告前因上開
    案件受上開有期徒刑宣告，於95年6 月30日保護管束期滿執
    行完畢，有上開臺灣高等法院被告前案紀錄表在卷可稽，其
    於上開徒刑執行完畢後5 年內故意再犯本件有期徒刑以上之
    罪，為累犯，應依刑法第47條第1 項規定加重其刑。又中華
    民國九十六年罪犯減刑條例已經總統於96年7 月4 日公布，
    自96年7 月16日施行，被告犯罪時間在中華民國96年4 月24
    日以前，所犯之罪，合於減刑條件，應依該條例第2 條第1
    項第3 款規定，減輕其宣告刑2 分之1 。
四、原審據以論罪科刑，固非無見。惟按施用毒品之行為，依社
    會通念或物理性質觀之，均非無法分割，係可分之數行為。
    施用毒品之行為，固常有因成癮及毒品依賴而反覆為之之情
    形，惟此類型之犯罪是否另以單獨一罪之方式規範之，乃應
    否另行立法之問題。申言之，犯罪行為是否為「集合犯」之
    1 罪，係由法定犯罪構成要件內容觀察論斷，與該犯罪行為
    於生活經驗上是否通常具有反覆性、常習性或成癮性並不相
    涉。某犯罪在生活經驗上是否通常具有反覆性、常習性、職
    業性或成癮性而應獨立成為另一犯罪構成要件類型，以刑法
    為1 次評價，論以1 罪，乃立法評價的問題。法院於具體案
    件之審判，自不得脫離法定犯罪構成要件要素之規範，而逕
    將生活經驗上通常具有反覆性、常習性、職業性或成癮性之
    多次犯罪行為，論以集合犯之1 罪。準此，現行毒品危害防
    制條例第10條第1 項、第2 項之規定，係以「施用」毒品為
    犯罪構成要件，而非以反覆施用毒品成癮為構成要件，故無
    論是否反覆施用毒品成癮，均有該條項之適用，其罪數仍應
    以被告之施用行為數為判斷基準。自不得因施用毒品者常有
    反覆施用而成癮之情形，即逕將此條項之犯罪構成要件解為
    係針對反覆施用毒品成癮者而為之規定，而謂施用毒品成癮
    者反覆所為之數次施用毒品行為係常習犯之包括1 罪。易言
    之，現行毒品危害防制條例第10條第1 項、第2 項並未將「
    反覆實施」或施用毒品「成癮」規定為犯罪構成要件要素之
    一，本院即無從將此等要件列為本條項之構成要件要素，而
    謂本條項係集合犯之規定，犯之者雖反覆多次為之仍應1 次
    評價而論以1 罪。況海洛因、甲基安非他命毒品固有成癮性
    ，然施用者並非必然已成癮，亦非必然反覆密集施用，若將
    毒品危害防制條例第10條第1 項解為習慣犯或成癮犯之規定
    ，則施用毒品頻率不高而未成癮者，即不該當此犯罪構成要
    件，而無適用此條項之餘地，此解釋之不當已甚顯然。再者
    ，施用毒品成癮者與偶有施用行為者之可罰性顯不相同，一
    體適用毒品危害防制條例第10條第1 項或第2 項之規定，法
    定刑度完全相同亦非妥適，且未反覆實施成癮者依數罪併罰
    之規定分論併罰，反覆實施成癮者論以實質1 罪，其矛盾猶
    為顯然。按「本法規定連續犯以來，實務上之見解對於本條
    『同一罪名』之認定過寬，所謂『概括犯意』，經常可連綿
    數年之久，且在採證上多趨於寬鬆，每每在起訴之後，最後
    事實審判決之前，對繼續犯同一罪名之罪者，均適用連續犯
    之規定論處，不無鼓勵犯罪之嫌，亦使國家刑罰權之行使發
    生不合理之現象。因此，基於連續犯原為數罪之本質及刑罰
    公平原則之考量，其修正既難以週延，爰刪除本條有關連續
    犯之規定」，95年7 月1 日修正施行之刑法第56條立法理由
    足堪參酌。是本次刑法廢除有關連續犯規定之意旨，乃在防
    止刑罰之寬濫及避免淪於鼓勵犯罪之嫌疑至明。關於行為人
    連續多次施用同級毒品行為，其於本次修法前，認行為人係
    基於概括犯意而論以連續犯，為實務上之通常見解，而依此
    適用之結果，法院仍得依修正前刑法第56條規定加重其刑至
    2 分之1 ；於本次修法後，如認行為人之上開數施用同級毒
    品行為係屬「集合犯」而包括論以1 罪，惟所謂「集合犯」
    並無得加重其刑之規定，其適用結果顯較適用「連續犯」處
    罰為輕；又論者所謂之「集合犯」，並無一定犯罪期間之限
    制，凡最後事實審宣示前之數年或數千百次施用同級毒品行
    為，均可包括視為一集合犯，而論以1 罪，其不合理之處，
    不啻淪為上開立法理由所稱：「不無鼓勵犯罪之嫌，亦使國
    家刑罰權之行使發生不合理之現象」甚明。是上開所謂「集
    合犯」之見解，其有使連續施用毒品者之刑罰更寬濫，更有
    鼓勵犯罪之嫌疑，而悖於立法原意至明。另本次立法理由固
    有「連續犯之規定廢除後，對於部分習慣犯，例如竊盜、吸
    毒等犯罪，是否會因適用數罪併罰而使刑罰過重產生不合理
    之現象一節，在實務運用上應可參考德、日等國之經驗，委
    由學界及實務以補充解釋之方式，發展接續犯之概念，對於
    合乎『接續犯』或『包括的1 罪』之情形，認為構成單一之
    犯罪，以限縮數罪併罰之範圍」之意旨，惟其並非明指不分
    任何情形，只要施用毒品行為在最後事實審宣示判決前者均
    可依「包括的一罪」之法理而認為1 罪亦明。又施用毒品者
    為「病」或「罪」，係屬刑事政策問題，自難僅因依數罪併
    罰結果科以行為人較重刑罰，即逕以「成癮、病患」之不確
    定概念而任依「集合犯」概念寬以處罰。綜上所述，毒品危
    害防制條例10條第1 項、第2 項既非集合犯之規定，自應以
    被告施用毒品之次數，定其犯罪行為數，此為最高法院最新
    之見解，是原判決事實欄所載第2 、3 次被查獲部分，即就
    原審法院併案部分既應各自獨立成立1 罪，自與本案無單純
    1 罪或裁判上1 罪之關係存在，法院不得予以併辦。本件原
    判決就檢察官移送原審併辦部分（即臺灣高雄地方法院檢察
    署96年度毒偵字第1689、2088號）認係集合犯，為單純1 罪
    關係而予以併辦審理，自有未洽。檢察官上訴意旨，以被告
    另於96年6 月23日15時許，在彰化縣彰化市南美社區農田旁
    ，涉施用第一級毒品罪，該部份與起訴部分有集合犯之單純
    1 罪關係，原審未及審酌云云，指摘原判決不當，雖無理由
    。但原判決既有上開可議之處，自仍應由本院將原判決關於
    施用第一級毒品部分及其定應執行刑撤銷改判。爰審酌被告
    前因施用毒品案件，經觀察勒戒後，仍未能徹底戒絕毒品，
    再度施用毒品，顯見其無戒毒悔改之意，惟念其施用足以導
    致精神障礙、性格異常，甚至造成生命危險之毒品，乃戕害
    一己之身體健康，所為尚未害及他人，犯後坦承犯行態度良
    好等一切情狀，量處有期徒刑8 月。並依中華民國九十六年
    罪犯減刑條例規定減其宣告刑為有期徒刑4 月。被告所犯之
    罪，最重本刑為5 年以下有期徒刑以下之刑之罪，依本條例
    規定減為6 月以下有期徒刑，應依中華民國九十六年罪犯減
    刑條例第9 條規定，於為減刑裁判時，併諭知如易科罰金，
    以新臺幣1000元折算1 日。
五、檢察官移送原審法院併辦部分（臺灣高雄地方法院檢察署96
    年度毒偵字第1689、2088號），以及請求本院併辦部分（即
    被告於96年6 月23日15時許，施用第一級毒品罪部分），均
    未經檢察官起訴，且均係獨立犯罪，並非集合犯，詳如前述
    ，本院無從併辦，應退由檢察官另行處理。
六、原判決關於被告施用第二級毒品部分，已經原審判決確定。
據上論結，應依刑事訴訟法第369 條第1 項前段、第364 條、第
299 條第1 項前段、第273 條之1 第1 項，毒品危害防制條例第
10條第1 項，刑法第11條前段、第47條第1 項、第41條第1 項前
段，中華民國九十六年罪犯減刑條例第2 條第1 項第3 款、第7
條、第9 條，判決如主文。
本案經檢察官林應華到庭執行職務。
中　　華　　民　　國　　96　　年　　 9　　月　　13 　 日
                  刑事第五庭    審判長法  官  曾永宗
                                      法  官  王伯文
                                      法  官  任森銓
以上正本證明與原本無異。
如不服本判決，應於判決送達後10日內向本院提出上訴狀，其未
敘述理由者並應於提出上訴狀後10日內向本院補提理由書（應附
繕本）。
中　　華　　民　　國　　96　　年　　 9　　月　　13 　 日
　　　　　　　　　　　　　　　　　　　書記官  廖素珍
附錄本件判決論罪科刑法條：
毒品危害防制條例第10條
施用第一級毒品者，處 6 月以上 5 年以下有期徒刑。
施用第二級毒品者，處 3 年以下有期徒刑。
